臺灣高等法院民事判決　九十年度訴字第一三七號
　　　原　　　告　甲○○
　　　被　　　告　乙○○
　　　　　　　　　丙○○
右當事人間侵權行為損害賠償事件，經刑事庭移送前來，本院判決如左︰
    主      文
原告之訴及其假執行之聲請均駁回。
訴訟費用由原告負擔。
    事      實
甲、原告方面：
一、聲明：
（一）被告應連帶給付原告新臺幣（下同）一百六十一萬六千四百八十四元，及自起
      訴狀繕本送達被告翌日起至清償日止，按年息百分之五計算之利息。
（二）願供擔保請准宣告假執行。
二、陳述：
（一）坐落宜蘭縣冬山鄉○○段第一六一二之一號，於民國八十四年分割前面積三百
      二十平方公尺之土地（以下稱系爭土地），為伊所有，其上門牌號碼為宜蘭縣
      冬山鄉○○路○段一○七、一○九號之鋼筋混凝土加強磚造農舍（以下稱一○
      七、一○九號農舍），亦為伊出資興建，惟登記於兩造之母劉阿催名下。被告
      等未經伊同意，竟於八十二年十一月三日與劉阿催及訴外人邱福隆勾串，以贈
      與農舍為由，騙取伊之印鑑章及印鑑證明書，辦理系爭土地應有部分移轉登記
      為被告各四分之一。八十四年五月八日，系爭土地因都市計劃分割增加一六一
      二之三號，面積二十平方公尺，原地號面積減為三百平方公尺，被告等就新增
      地號，亦各取得四分之一權利。嗣經伊發覺，迭請返還，被告等均置之不理，
      伊向宜蘭地方法院檢察署提起偽造文書等告訴，迭經偵審，被告等與劉阿催業
      經本院判決以共同行使偽造私文書罪，各處有期徒刑四月，緩刑二年。雖被告
      等對該判決提起上訴，現於最高法院刑事庭審理中，惟本件事實顯已臻明確。
（二）伊於八十七年六月二十六日向臺灣宜蘭地方法院請求塗銷被告等各取得四分之
      一之所有權應有部分之移轉登記，並於八十九年五月二十日獲判勝訴確定，惟
      至同年七月十七日始將上開兩筆土地回復登記至伊名下。
（三）被告等共同以偽造文書方法將伊所有土地，移轉登記至彼等名下各四分之一，
      係故意不法侵害伊之權利，伊依法訴請塗銷移轉登記，該回復原狀所必要之費
      用如附表一計十七萬七千七百三十三元；伊另委請律師處理前開刑事程序，支
      出如附表二律師酬金二十五萬元，自得請求被告等連帶賠償。
（四）被告等前開侵權行為，已妨害伊對系爭土地完整使用之權利，依社會通念，被
      告等將可獲得相當於租金之利益，伊則受有相當於租金利益之損失，得依不當
      得利之法律關係，請求被告等返還相當於租金之利益。而租用基地建築房屋，
      其租金以不超過土地申報總價額年息百分之十為限，土地法第一百零五條、第
      九十七條訂有明文。被告等於八十二年十一月三日將一六一二之一號移轉登記
      至渠等名下各四分之一，至八十九年七月十七日始回復登記至伊名下，當時之
      申報地價為每平方公尺一千六百五十六元，是自八十二年十一月三日起至八十
      四年五月七日止，共計十八個月，伊所損失相當於租金之利益為三萬九千七百
      四十四元（計算方式為1656×160×10％÷12×18＝39744）；八十四年五月八
      日起至八十九年七月十七日止，共計六十二個月，伊所損失相當於租金之利益
      為十二萬八千三百四十元（1656×150×10％÷12×62＝128340）；一六一二
      之三號當時之申報地價為每平方公尺二千元，是自八十四年五月八日起至八十
      九年七月十七日止，共計六十二個月，伊所損失相當於租金之利益為二萬零六
      百六十七元（2000×20×10％÷12×62＝20667）；以上總計十八萬八千七百
      五十一元，為伊所受相當於租金利益之損失，自得向被告等請求賠償。
（五）被告等共同以偽造文書方法將伊所有土地，移轉登記至渠等名下各四分之一，
      導致伊與母親對簿公堂達六年之久，母女形同陌路，已侵害伊與母親基於母女
      親密關係所生之身分法益，使伊精神上倍感痛苦，其情節自屬重大，另請求非
      財產上之損害賠償一百萬元。
三、證據：提出臺灣宜蘭地方法院八十七年度訴字第二○○號民事判決及確定證明書
    各一份、土地登記謄本二份及計算表二份、收據四份、委任契約書五份為證。
乙、被告方面：
一、聲明：
（一）原告之訴及假執行之聲請均駁回。
（二）如受不利之判決，願供擔保請准宣告免為假執行。
二、陳述：
（一）系爭土地為兩造之父劉金池所購，登記在兩造之母劉阿催名下，嗣劉阿催於八
      十一年間以贈與為由移轉系爭土地所有權予原告，當時曾約定日後應移轉土地
      所有權二分之一予伊二人平分，迨八十二年間，劉阿催經原告之同意乃委由邱
      福隆辦理移轉登記。原告事前即知系爭土地欲移轉登記二分之一為伊所有，並
      親往戶政事務所申領印鑑證明交付劉阿催辦理，伊實無偽造文書之可言。伊對
      本院刑事判決已向最高法院提起上訴，刻正審理中，本件事實仍有未明，原告
      遽予訴請賠償，顯無理由。
（二）縱認伊應負侵權行為之損害賠償責任，惟原告業於八十七年間以兩造間並無贈
      與之事實，訴請伊將系爭土地所為權利範圍各四分之一之所有權移轉登記予以
      塗銷，經法院判決其勝訴確定。原告並已向宜蘭縣羅東地政事務所申請塗銷伊
      等之所有權移轉登記，並於八十九年七月十七日登記完畢而回復所有權，是原
      告即無損害可言。
（三）原告主張如附表一回復原狀支出費用十七萬七千七百三十三元部分，其中編號
      一、二「第一審裁判費」、「第一審郵資」共一萬九千零三十八元部分，係屬
      前開訴訟之訴訟費用，已因裁判確定有執行力，原告此部分請求應無保護之必
      要，其餘律師費及假扣押各項費用，則非回復原狀所必要，原告列為請求項目
      ，洵非有據。至於原告主張對伊提起偽造文書告訴，因而支出律師酬金二十五
      萬元部分，縱或屬實，亦非本件侵權行為請求損害賠償所必要，二者之間顯無
      相當因果關係存在，原告此部分請求，亦無依據。
（四）伊並非無權占有，焉有獲得相當於租金之利益，原告依不當得利之法律關係，
      請求伊返還相當於租金之利益十八萬八千七百五十一元，應有誤會。又原告於
      刑事訴訟程序對伊提起附帶民事訴訟，係以伊涉有偽造文書之犯罪事實，依民
      法侵權行為之法律關係訴請伊連帶賠償其損害，原告復依與被訴犯罪事實無關
      之不當得利法律關係，訴請伊返還相當於租金之利益，於法亦有不合。
（五）原告主張伊共同以偽造文書方法，將系爭土地移轉登記至名下各四分之一，縱
      認屬實，則伊所侵害者僅為原告之財產權非其人格權，原告竟請求賠償非財產
      上損害，於法究非有據。
    理      由
一、查原告為系爭土地之所有權人，於八十二年十一月三日將系爭土地應有部分移轉
    登記予被告各四分之一，八十四年五月八日系爭土地因都市計劃分割增加二一六
    一二之三號，面積二十平方公尺，原地號面積減為三百平方公尺，被告等就新增
    地號，均各取得四分之一權利，嗣原告以上開移轉登記乃被告等與訴外人劉阿催
    、邱福隆以贈與土地上之農舍為由，騙取伊之印鑑章及印鑑證明書所為，而向臺
    灣宜蘭地方法院檢察署提起偽造文書等告訴，經檢察官起訴後，被告與劉阿催業
    經本院刑事判決認定構成共同行使偽造私文書罪，各判處有期徒刑四月，緩刑二
    年，被告復提起上訴，現於最高法院審理中等事實，為原告所不爭，復有土地登
    記簿謄本、本院九十年度上更一字第四九○號刑事判決附卷可稽，被告亦不否認
    本院刑事判決有罪之事實，惟仍辯稱該辦理移轉登記係經原告同意，彼等並未騙
    取原告印鑑章及印鑑證明書而偽造文書等語。
二、原告固主張：伊因被告偽造文書之行為受有：（一）訴請塗銷移轉登記回復原狀
    ，所支出如附表一必要之費用十七萬七千七百三十三元；委請律師處理刑事告訴
    程序，支出如附表二律師酬金二十五萬元，（二）伊與劉阿催間母女親密關係所
    生之身分法益受侵害，而有非財產上之損害一百萬元，被告等應依侵權行為法律
    關係連帶賠償，另（三）伊對系爭土地完整使用之權利受到妨礙，依社會通念，
    被告可獲得相當於租金之利益，伊則受有相當於租金利益之損失，得依不當得利
    之法律關係，請求被告連帶返還十八萬八千七百五十一元相當於租金之利益云云
    並提出收據、委任契約等件為證。惟查：
（一）原告前以兩造間並無贈與之事實，訴請被告等將系爭土地所為權利範圍各四分
      之一之所有權移轉登記予以塗銷，經三審判決其勝訴確定，原告持向宜蘭縣羅
      東地政事務所申請塗銷被告等之所有權移轉登記，已於八十九年七月十七日登
      記回復所有權完畢，有民事判決及確定證明書、土地登記簿謄本在卷可證。如
      附表一編號一、二之第一審裁判費及郵費均為前開訴訟第一審之訴訟費用，已
      經判決由被告負擔在案，另編號四、五均屬假扣押裁定之訴訟費用，依法亦應
      由該裁定所命負擔之人負擔，原告並得依民事訴訟法第九十一條規定聲請法院
      裁定確定訴訟費用額，於裁定確定後持以強制執行，另編號六、七為假扣押執
      行程序費用，屬執行費用之一部，依強制執行法第二十八條規定，由債務人負
      擔，並依同法第二十九條規定，得向執行法院聲請確定其數額，並據為執行，
      是原告此等部分請求即無權利保護之必要。次按，當事人為伸張權利所必要而
      支出之律師酬金，如可認為他造之侵權行為所受之損害者，非不得向他造請求
      賠償，是律師酬金得請求侵權行為人為賠償者，以該律師酬金確屬伸張權利所
      必要者為限。查如附表一編號三及編號九為前開民事塗銷所有權登記事件之第
      一、二審律師報酬，而前開民事第一、二審判決原告勝訴係以：原告主張無贈
      與之事實，被告亦自認對於系爭土地所有權移轉登記毫不知情，足見兩造確無
      贈與系爭土地應有部分之合意，且刑事判決已認定被告觸犯偽造文書罪並判處
      有期徒刑四月，緩刑二年在案，益見兩造間並無贈與之事實，故系爭土地以贈
      與為原因所為之所有權移轉行為不生效力等語，為其依據。依該等判決認定之
      理由，尚難認原告須委任律師始得提出該等攻擊方法，而獲勝訴判決，是原告
      支出該第一、二審之律師酬金即不能認係為伸張權利所必要。又編號八為假扣
      押程序之律師報酬，原告並未舉證證明其如未委任律師即無法聲請假扣押裁定
      或進行假扣押執行程序，則該假扣押程序之律師費自亦不得認確屬其伸張權利
      所必須。次按，我國刑事審判程序採職權進行主義，法院因發現真實之必要，
      應依職權調查證據。又偽造文書罪章之犯罪非告訴乃論之罪，告訴人之告訴僅
      係促使檢察官偵查權之發動並非訴追之要件，告訴人僅為關係人而非該刑事案
      件之當事人，告訴代理人在該刑事案件中並無刑事訴訟法第三十八條所規定之
      代理人地位。是原告於前開刑事案件提出告訴僅係促使檢察官發動偵查，其後
      證據之調查及程序之進行，均由檢察官或法院依職權進行，被告經起訴並進而
      判決有罪，乃國家司法權對犯罪者之處罰，原告權利受到保護係判處罪刑之間
      接效果並非刑事審判之直接目的，是原告委任律師進行前揭刑事偵審程序，與
      其權利之保護並無直接關係，況告訴代理人之委任於該偵審程序之進行，亦非
      必要，自難謂此項支出為其伸張權利所必須。至本件自刑事庭移送前之附帶民
      事訴訟起訴係以原告名義具狀起訴，雖其狀內檢附有律師之委任狀，然並不能
      因此認為係律師代理起訴，足見原告提起本件附帶民事訴訟之初並無委任律師
      之必要，嗣該民事訴訟隨同刑事案件發回本院刑事庭審理並裁定移送本院民事
      庭，而依原告請求之內容，均屬不能准許（部分詳後述），是該附帶民事訴訟
      之律師報酬亦不能認為伸張權利所必須，故如附表二之律師報酬，均為不能准
      許。
（二）次按，不法侵害他人之身體、健康、名譽、自由、信用、隱私、貞操，或不法
      侵害其他人格法益而情節重大者，被害人雖非財產上之損害，亦得請求賠償相
      當之金額；此項規定，於不法侵害他人基於父、母、子、女或配偶關係之身分
      法益而情節重大者，準用之，八十八年四月二十一日修正公佈之民法第一百九
      十五條第一、三項分別定有明文。此等規定依民法債編施行法第九條之規定，
      於修正施行前之行為固有適用，惟該條項所保護者為人格法益受侵害，本件被
      告等縱有與母親劉阿催共同以偽造文書方法將原告所有土地，移轉登記至被告
      名下之侵權行為，其所直接侵害者為原告之財產權，原告與劉阿催之母女情誼
      縱因此受到破壞，亦係該侵權行為之間接影響，並非原告前揭人格法益直接受
      侵害，當不構成民法第一百九十五條之要件，原告據以請求被告應連帶賠償其
      非財產上之損害一百萬元，洵屬無據。
（三）又查，刑事庭移送民事庭之附帶民事訴訟於移送後之訴訟程序應適用民事訴訟
      法，是原告於移送民事庭後，自為訴之變更，追加或擴張應受判決事項之聲明
      。原告於本院刑事庭原係以被告等涉有偽造文書之犯罪事實，依民法侵權行為
      之法律關係訴請彼等連帶賠償損害，經刑事庭裁定移送後，原告主張依不當得
      利法律關係，訴請彼等返還相當於租金之利益十八萬八千七百五十一元，核屬
      訴之變更，被告對該變更復無異議而為言詞辯論，本院即應為裁判，被告等抗
      辯：原告依與被訴犯罪事實無關之不當得利法律關係請求，於法不合云云容有
      誤會。惟查，系爭土地於移轉登記各四分之一應有部分予被告等前，其上即建
      有農舍，供被告及劉阿催使用，並為原告所同意，此乃原告所自承之事實，而
      於移轉登記該土地各四分之一予被告後，其上農舍之事實上使用情形並未改變
      ，是原告主張對系爭土地不能為完整使用收益一節，即便屬實，乃因地上房屋
      占用所致，該房屋之占用已為原告所同意，與被告有無偽造文書將系爭土地應
      有部分各四分之一移轉登記予己無關，其占有使用系爭土地即不構成不當得利
      ，故原告主張被告因此受有十八萬八千七百五十一元相當租金之利益，應連帶
      負返還之責，並無理由。
三、綜上，原告本於侵權行為及不當得利法律關係請求被告連帶給付一百六十一萬六
    千四百八十四元，及自起訴狀繕本送達被告翌日起至清償日止，按年息百分之五
    計算之利息，均屬無據，應予駁回。又原告之訴既無理由，其假執行之聲請亦失
    所附麗，應併駁回。
四、據上論結：本件原告之訴為無理由。依民事訴訟法第七十八條，判決如主文。
中　　　華　　　民　　　國　　九十一　　年　　　一　　　月　　　八　　　日
　　　　　　　　　　　　　　　　民事第五庭
　　　　　　　　　　　　　　　　　　審判長法　官　黃　熙　嫣
　　　　　　　　　　　　　　　　　　　　　法　官　黃　雅　惠
　　　　　　　　　　　　　　　　　　　　　法　官　詹　文　馨
右正本係照原本作成。
如不服本判決，應於收受送達後二十日內向本院提出上訴書狀，其未表明上訴理由者
，應於提出上訴後二十日內向本院補提理由書狀（均須按他造當事人之人數附繕本）
上訴時應提出委任律師或具有律師資格之人之委任狀；委任有律師資格者，另應附具
律師及格證書及釋明委任人與受任人有民事訴訟法第四百六十六條之一第一項但書或
第二項（詳附註）所定關係之釋明文書影本。
中　　　華　　　民　　　國　　九十一　　年　　　一　　　月　　　十四　　日
　　　　　　　　　　　　　　　　　　　　　書記官　紀　昭　秀
附註：
民事訴訟法第四百六十六條之一（第一項、第二項）：
對於第二審判決上訴，上訴人應委任律師為訴訟代理人。但上訴人或其法定代理人具
有律師資格者，不在此限。
上訴人之配偶、三親等內之血親、二親等內之姻親，或上訴人為法人、中央或地方機
關時，其所屬專任人員具有律師資格並經法院認為適當者，亦得為第三審訴訟代理人
。
